行　政　法　院　判　決　　　　　　　　　　　　　八十七年度判字第二○五三號
　　原　　　告　英商．威爾康基金股份有限公司
　　代　表　人　甲○○○○○○.
　　訴訟代理人　林志剛律師
　　　　　　　　陳和貴律師
　　　　　　　　乙○○
　　被　　　告　經濟部中央標準局
右當事人間因發明專利申請事件，原告不服行政院中華民國八十六年十二月八日台八
六訴字第四八一七六號再訴願決定，提起行政訴訟。本院判決如左︰
　　主  文
原告之訴駁回。
　　事  實
緣原告於民國八十年六月十八日以其「藥學化合物」，旋變更發明名稱為「一種苯並
唑新穎衍生物，其製法及其藥學用途」係具一定化學式之化合物，或其鹽，用於
治療易感性惡性腫瘤及白血病等情，向被告申請發明專利。案經被告編為第0000
0000號審查，不予專利。原告修正專利說明書，申經再審查結果，以本案雖經原
告修正申請專利範圍，惟仍未刪除無實施例支持之部分，亦未提出合理之申復理由，
例如Ｒ至Ｒ其一為CH- OR  或NHSO R  ，Ｒ為          等。至原告八十三年十二月
九日之申復說明僅申復可為原實施例及支持，然原實施例及之Ｒ並非
    ，而　　　　　無法由經Ｒ、Ｒ取代之苯基支持。本案申請專利範圍無法由實施
例證明其為可供產業上利用之發明，依專利法第二十條第一項前段及第二十二條第三
項規定，應不予專利，發給八十五年七月二十九日（）台專（玖）○一○二二字第
一二八五二三號專利再審查審定書。原告不服，循序提起訴願、再訴願，遞遭駁回，
遂向本院提起行政訴訟。茲摘兩造訴辯意旨如次：
原告起訴意旨及補充理由略謂：1.按化合物發明之專利申請多以通式表示，其中各取
代基經定義後，其因排列組合將涵蓋一特定範圍，就此特定範圍之排列組合而言，各
國專利實務多認於說明書中若已有實例能支持此特定範圍內之部分排列組合即為已足
，殊無要求於說明書對此化合物取代基之所有排列組合均有實例支持為必要，此不僅
因化合物之取代基所涵蓋之範圍多屬相類之基團，對熟習此技藝人士而言本能輕易地
合理推衍完成，並且事實上將化合物取代基之所有排列組合皆於說明書中以實例表現
亦屬畫蛇添足而徒增審查上負擔。故而如前所述各國專利實務，甚至我國之被告機關
中央標準局之審查實務，亦認為化合物取代基所涵蓋之範圍中苟對其部分排列組合於
說明書中有實例支持即為已足而得准予專利，蓋專利法既未明文規定申請專利範圍所
包含之化合物均應以實施例加以證明，並且依被告機關之現行專利審查基準第１－３
－３頁明文「實施例方面，應儘可能揭示多種可獲致最佳結果之實施例」，「就化學
物質之發明而言．．．原則上須以化學物質或化學構造式予以特定；另外，於發明說
明書內，至少須記載一個化學物質之製造方法，鑑識資料及用途．．．。」亦僅要求
說明書至少記載有一個以上之實施例，而觀諸被告機關公告於專利公報中關於化學發
明之審定亦足證被告機關之此般審查實務。今原告於八十三年十二月九日申復送呈之
申請專利範圍多已遵照被告機關核駁理由先行通知書之指示刪除無實例支持之部分，
而所保留者乃係被告機關審查實務所允許之範圍，依行政法院七十三年判字第九四五
號判決之意旨，本案與行政先例並無相異，理應一體適用相同之審查原則，以示公允
，則被告機關一反其行政先例而驟予否准本案之專利申請，實有違憲法上之相同事件
應為相同處理之平等原則以及行政法上之行政自我拘束原則，其違法不當實不言自明
。2.退一步言，縱被告機關強自曲解本案與其行政先例尚有些許區別而不得一體適用
，亦不得驟予駁回本案之專利申請，按專利法第四十條第二項明文：「經再審查認為
有不予專利之情事時，在審定前應先通知申請人，限期申復。」今原告於申復時多已
遵照被告機關核駁先行通知書之指示進行修正，保留者又屬被告機關審查實務所允許
之範疇，縱被告機關認該保留部分與其行政先例尚有區別，亦應依專利法第四十條第
二項規定通知原告限期申復才是，今被告機關不圖此而為逕對原告專利申請案為不予
專利之處分，其不僅明顯有違專利法第四十條第二項之規定，對人民造成突襲而忽略
其於行政程序中之主體性，使人民淪為行政官署之主宰客體而失其作為人的尊嚴，更
破壞人民對行政行為之正當信賴，其違法謬誤莫此為甚，尚祈大院明察。3.又被告機
關或強自辯解指稱其已於核駁理由先行通知書第二項中指明本案申請專利範圍第一項
中所應刪除部分，今原告於申復說明中既未遵示修正，則被告機關已踐行專利法第四
十條第二項限期通知申復之程序，自得對本案專利申請為駁回之處分，惟查，本案於
被告機關核駁理由先行通知書以前之申請專利範圍第一項乃為：「．．．Ｙ示CH 或S
(0)m,其中m'示０，１或２，R  示鹵基或COR   基團（其中R  示C    烷基，胺基或
穀胺酸或聚穀胺酸），R 及R 相同或互異且各示氫、甲基、乙基或經羥基或甲氧基取
代之甲基，R 至R 示CH OR  或NH-Y-R  其中R  其中R  示           ，
或          」，而該核駁理由先行通知書第二項，則為「申請專利範圍第１項中有
無法由實例證明為可供產業上利用之範圍，如Ｙ為『CH 』，R  及R   為『聚穀胺酸
』，R 及R 為『甲基、乙基或經羥基或甲氧基取代之甲基』R 至R 示『-CH OR  或-N
H-YR  ，其中R  亦           ，                      』等應予刪除」，由該修
正前之申請專利範圍第一項對應被告機關之核駁理由先行通知書之指示可知，被告機
關對申請專利範圍第一項中Ｙ，R  及R  ，R 及R 等部分其應予刪除之部分皆詳予指
明，惟被告機關對R 及R 之部分則僅簡略指示R 至R 示CH OR  或NH-YR  其中R
示          ，          ，          應予刪除，然查R 至R 示之CH OR  或NH-YR
其R  乃CH OR  及NH-YR  之取代基，故所示之化學式並不能完全刪除，並且R  所示
之化學式於說明書中亦有部分實例可支持，如前所述如新穎性、進步性須逐項判斷，
於侵權判斷時亦係以侵權物品與單一之申請專利範圍作比對，故而縱使申請專利範圍
第一項有應不予專利之情事，當亦不得將整個專利申請予以駁回，方符權利保障之目
的以及專利法鼓勵發明創作之意旨，今本案申請專利範圍第一項本可經由修正、限縮
申請專利範圍而符合諸項專項要件，實因被告機關之違法不當行政行為致未為適時適
當之修正或限縮，且本案申請專利範圍第二、三、四項更自始無不得准予專利之情事
，則被告機關斷然駁回本案之專利申請，其認事用法亦非無可議之處。4.原告針對被
告再審查核駁先行通知書之理由所進行之本案申請專利範圍暨說明書修正後，本案申
請專利範圍中被告機關所爭論部分，其中修正後之申請專利範圍內的各個取代基均已
有代表性實施例支持，自非被告機關於答辯理由中所辯稱乃任意舉例而得予忽略否認
。5.至於被告機關指稱「本案修正之申請專利範圍中，例如R  至R  其一為CH OR
或NHSO R ，R  為          之範圍，並無一具代表性實例證明為可供產業上利用，
且就結構或物化性質上亦與八十三年十二月九日申復說明中所提原實例36或27或八十
五年十月十二日訴願理由書所提『修正後之實例10』之化合物差異亦大，實無法由該
等實例判斷為可被製備進而可供產業上利用」，原告必須陳明被告機關此種任意擇取
部分定義而指稱該部分未有實例支持之論點實屬無稽。按，本案申請專利範圍中之各
個取代基均已有代表性實施例予以說明支持已有詳述，而既曰係代表性之實例者，則
其通式所表示之化合物自必會涵蓋有無實例支持之特定化合物，而誠如被告機關於答
辯理由中所自承：「合理之專利實務並非嚴苛至以實例化合物之範圍為申請專利範圍
，而毫無以實例推衍之空間」，換言之苟為代表性實例所能推衍之範疇即得包括於所
請求之申請專利範圍內而准予專利，而判斷是否為實例所得推衍，不僅應就取代基結
構加以判斷，並應慮及反應進行之位置才是，就本案而言，其申請專利範圍中無實例
說明之部分實均屬合理推衍可及之範疇。綜上所述，本案申請專利範圍各取代基均已
有代表性實例支持，其無實例說明之部分亦均屬實例可推衍之範疇，被告機關指稱「
本案申請專利範圍第一項中有與實例27、36、10差異甚大，而無法由該等實例判斷為
可被製備進而可供產業上利用」並非實情。6.被告機關答辯理由第一點復稱：「原告
在本局審定前申復說明書原實例36及27可支持申請專利範圍，又在審定後之訴願理由
中強調『修正後之實例１０』可支持申請專利範圍，此種前後不一致之申復及訴願理由
，缺乏學理上或技術上合理之理論根據，」被告機關之此種指稱實有混淆視聽之情形
。蓋原告於審定前申復說明書說明原實例36及27可支持申請專利範圍，乃係針對再審
查核駁先行通知書之內容所為之說明，而審定後訴願理由中所強調『修正後之實例１０
』可支持申請專利範圍，則係針對再審查審定理由之內容所為之說明，再審查核駁理
由先行通知書與再審查審定書中其質疑之處既非完全相同，則針對其所為之說明自有
差異。詳言之，本案援用實例36及27係支持CH OR  與NHSO R   ，而援用實例１０則係
用以支持R  為         ，被告機關無視其前後所為行政行為內容不同之處，而誤認
原告之申復及訴願理由並非一致，由此正足見其審定違誤不法之處。7.被告機關於其
答辯理由第一點又稱：「起訴理由所舉附證７（專利申請案號為第00000000
號），實屬個案拘束問題，況且，本案差異性之大，並非起訴理由中所舉第0000
0000號專利案所可類比，本局並未違反平等原則及行政自我拘束原則」，關於說
明書中若已有代表實施例能支持此特定範圍內之組合即為法所認許，並不以對化合物
取代基之所有組合均有實例支持為必要之審查實務，原告於起訴理由中早已陳明。今
被告機關卻又對原告起訴理由中所提呈用以證明被告機關「申請專利範圍中化合物取
代基並不須均有實例支持為必要之審查實務之附證７（專利申請案號第000000
00號）指為個案問題，此不僅顯現其堅持固我不肯從善如流之心態，亦可見其前後
不一之矛盾觀點。茲為證明前述審查觀點尚非屬被告機關所言僅為個案問題，原告爰
再舉二例（列附證二）以為佐證：例一：公告編號第二六九六八三號，例二：公告編
號第二八三七○四號，由上述可知，本案與被告機關之審查實務並無相異，被告機關
一反其行政先例，而驟為否准本案專利申請，自屬有違平等原則及行政自我拘束原則
，尚祈大院鑒察。8.被告機關之答辯理由第二、三點略謂：「本局通知書中對R 至R
部分之指示已非常明確，起訴理由謂本局有違行政行為應明確之原則，並非事實」。
關於前揭指稱，原告首先必須陳明，雖如被告機關所言CH OR  及HN-Y-R   二基團係
可被刪除者，惟查就此二基團而言，實已有代表實例27及36所可加以支持，蓋如原告
之起訴理由第一點及前揭第三點說明所述，依專利法、專利審查基準及被告機關之審
查先例均不以申請專利範圍中之基團均有實例表明為必要，依原告對行政先例之正當
信賴自得認為此乃被告機關所允許之範疇，則CH OR  、HN-N-R   二基團保留於申請
專利範圍中本為法之所許，而依被告機關之再審查核駁理由先行通知書其中系爭之定
義係如通知書第二點加記號處，對應至申請專利範圍第一項則應如加註紅線處般刪除
修正，亦即將R  加以全部刪除，惟如被告機關所承認的，依此將R  全部刪除後將無
R 之定義存在，而使R  或R 無法表示為X-NR  -R   ，由此即足見被告機關之指示並
非明確可行而顯然有違行政行為明確性之要求，則基此模糊之指示何能強求原告為適
時適切之修正或限縮。再者，被告機關或認為「本案申請專利範圍第１項中之二基團
CH OR 及HN-N-R  部分雖於說明書中已列明有實例27及36，然由實例27及36尚非可推
衍至該二基團其他無實例佐證之部分，故就該二基團而言尚存有無實例可予支持之部
分」，若係如此依行政法上之行政行為明確性原則，被告機關理應具體指明「CH OR
及NH- N-R   二基團雖有實例，惟其並非代表性實施例，尚不足以推衍至其他無實例
說明之部分」才是，惟查被告機關於其再審查核駁先行通知書中卻概然指稱「．．．
R 至R 『CH OR   或NHYR  ，其中R  為 ．．．』」應予刪除，既漠視說明書中實例
27及36對該二基團之說明與支持，復未指明其所質疑者乃實例27及36非屬代表性之實
施例而可推衍至其餘部分，及至行政救濟階段之答辯理由方稱申請專利範圍第１項中
，例如R  至R  其一為CH OR  或NHSO R  ，R  為          之範圍其結構或物化性
質與原實例36及27及修正後實例10差異亦大，乃係無法由實例36、27、10所可推衍支
持，惟如起訴理由所陳，縱被告機關之答辯理由屬實，惟原處分既違法在前，而於行
政救濟階段復未予原告修正、補正之機會，自亦不能治療原處分違反行政行為明確性
原則之瑕疵，其違法不當之處實不言自明。又，被告機關前揭答辯理由復辯稱「實無
必要為相同之理由再一次通知原告修正」，惟如前所述，再審查核駁理由先行通知書
與審定書之理由意涵乃全然不同，蓋前者係指「CH OR  及NH-Y-R   應刪除」；後者
則指「CH OR  及NHSO R  為           所涵括之組合定義應刪除。」二者指稱尚非
全然相同，依原告起訴理由中所陳，為顧及人民於行政程序上之主體地位，避免突襲
性決定之發生，被告機關自應再依專利法第四十條第二項通知原告申復才是，方符憲
法保障人民權利之意旨，請大院鑒察。9.綜上所陳，被告機關之原處分顯然有違行政
法上之平等原則、行政自我拘束原則及行政行為明確性原則，而在原告不可預測之情
形下駁回原告之專利申請，依行政法關於行政處分違反行政法上之一般原理原則即屬
違法之行政處分之觀點，自為法所不許。為此懇請大院詳察案情，賜為判決撤銷一再
訴願決定及原處分等語。
被告答辯意旨略謂︰一、起訴理由第一點謂我國及其他各國專利實務均認為化合物取
代基所涵蓋之範圍中苟對其部分排列組合於說明書中有實例支持即為已足而得准予專
利，本局一反行政先例而驟予否准本案之專利申請，實有違平等及行政自我拘束原則
；惟查專利制度旨在保護「新」而「有用」之發明，倘一發明之技術思想尚未經技術
之確切驗證，該思想仍無法遽認為具有產業上利用性，即不得依專利法主張權利，故
申請專利範圍合理與否，應就實施例可得推衍之範圍而定，乃重其可行性，如非實施
例所得合理支持，實難謂可供產業上利用。就本案而言，八十三年十二月九日（即本
局審定之前）修正之申請專利範圍第１項中，例如Ｒ至Ｒ其一為CH OR  或NHSO R
為              （起訴理由書中之結構為誤繕）之範圍，並無一具代表性實例證明
為可供產業上利用，且就結構或物、化性質上亦與八十三年十二月九日申復說明中所
提原實例及（相對於申請專利範圍第１項中Ｒ為CH OR  或NHSO R   ，但Ｒ為「
經Ｒ、Ｒ取代之苯基」，亦即　　　　　）或八十五年十月十二日訴願理由書所提「
修正後之實例１０，（即八十三年十二月九日所提中文說明書修正本第頁之實例１０）
」（其相對於申請專利範圍第１頁之Ｒ為CH NH-R   ，非屬本局核駁理由中所述之CH
OR  或NHSO R  ）之化合物差異亦大，實無法由該等實例判斷為可被製備進而可供產
業上利用。又，合理之專利實務並非嚴苛至以實例化合物之範圍為申請專利範圍，而
毫無以實例推衍之空間，但亦不應浮濫至申請專利範圍中之取代基只要部分排列組合
於說明書中有實例支持即可，若結構或物、化性質上屬不同種類之取代基範圍，其製
備方法或反應條件已非相近，自應在各別種類之取代基中列舉具代表性之實施例，化
學是一門實驗性學科，與其他領域相比有許多特殊性，例如，有許多化學發明很難預
測它的實施可能性和實施後的效果，因此實施例之揭示，在化學專利申請中顯得尤為
重要，故若本局對申請專利範圍能否由實例證明為可供產業上利用有所質疑時，原告
理應負釋疑之責，提出技術性合理明確之理由，或在不變更實質技術內容之情形下補
充實例證明，而非就本局已審查認為無法支持申請專利範圍之實施例中再任意舉例做
為申復理由，原告在本局審定前申復說明書原實例及可支持申請專利範圍，又在
審定後之訴願理由中強調「修正後之實例１０」可支持申請專利範圍，此種前後不一致
之申復及訴願理由，缺乏學理上或技術上合理之理論根據，不但無法證明所請可由現
有實例支持，亦難認定本局之審定有所違誤。至於起訴理由所舉附證７（專利申請案
號為第00000000號），實屬個案拘束問題，取代基範圍之寬窄，應視該取代
基是否代表該發明的區別技術特徵所在；含有該取代基之化合物可被製備之難易程度
；及說明書所揭示之製備方法，因此就技術內容而言，不同的發明專利案難有一致之
申請專利範圍取代基寬窄之認定標準。況且，第00000000號專利案申請專利
範圍第１項之Ｒ定義具有一共同之特性，即含一個氮原子之飽和雜環，在製備方法上
有其相近之處，其與本案審定前申復理由所述之原實例及、審定後訴願理由中所
述「修正後之實例１０」，三個實例共三種不同之製法，自難有一體適用之處。或許原
告認為前述三個實例之三種不同製法均適用於本局所為不予專利之範圍，惟為何適用
，卻無技術上（例如製備流程之說明及解釋）合理之說明，因此其差異性之大實非起
訴理由中所舉第00000000號專利案所可類比。綜上所述，起訴理由所述並非
事實，本局並未違反平等及行政自我拘束原則，所為之審定於法亦無違誤。二、起訴
理由第二點謂原告於申復時多已依本局核駁理由先行通知書所示修正，保留者又屬本
局審查實務所允許之範疇，縱然本屬認為該保留部分與行政先例尚有區別，亦應依專
利法第四十條第二項規定通知原告限期申復，今本局不圖此而逕為不予專利之處分，
對人民造成突襲，實違法謬誤；惟查本局八十三年十月十三日（八三）台專（玖）○
一○二二字第一三○七九九號核駁理由先行通知書第二點說明已明白表示「申請專利
範圍第１項中有『無法由實例證明』為可供產業上利用之範圍」，並已明確指出申請
專利範圍第１項中有哪些取代基係屬於「無法由實例證明」為可供產業上利用者，實
已表明無法為審查實務所允許之範疇，實無對原告有造成突襲之處。本局於本案審定
前已依專利法第四十條第二項之規定通知原告限期申復，並已明確指出本局在審查實
務上已認為「無法由實例證明」為可供產業上利用之取代基範圍，原告卻仍沿用本局
已審查而在實務上認為無法支持申請專利範圍之實施例進行申復，且其申復理由僅係
空泛地說明可為原實例及所支持（請見八十三年十二月九日申復說明二之(5)），
並未提出技術上或學理上合理明確之理由說明為何可被實例及所支持，本局實無
必要為相同之理由再一次通知原告修正，否則本局之「核駁理由先行通知書」豈非形
同具文。原告未以技術性理由合理申復，又未刪除無法由實例支持之申請專利範圍，
本局在已明確告知無法為審查實務所允許之範疇而未獲合理申復或修正之情形下所為
之審定，自無違法謬誤之處。三、起訴理由第三點謂Ｒ至Ｒ示之CH OR  或NH-YR  ，
其Ｒ乃CH OR  及NH-YR  之取代基，故所示之化學式並不能完全刪除，並且Ｒ所示之
化學式於說明書中亦有部分實例可支持，故本局有違行政行為應明確之原則，致原告
無從進行適切修正或刪除；惟此項起訴理由並非事實，本局於八十三年十月十三日（
八三）台專（玖）○一○二二字第一三○七九九號再審查案核駁理由先行通知書中所
指係八十一年十二月十日之申請專利範圍修正本，此係本局通知書以前最後一次修正
之申請專利範圍，查該申請專利範圍第１項中Ｒ至Ｒ之述並非如起訴理由所述之「
Ｒ至Ｒ示CH OR  或NH-Y-R  其中Ｒ示         、            、」，而係「Ｒ至Ｒ
之一示X-NR  -R  基團（其中Ｘ示．．．），CH OR  或NH-Y-R ，
其中Ｙ示．．．」，對應至本局通知書第二點說明「Ｒ至Ｒ示『CH OR  或NH-Y-R
，其中Ｒ示　　　　　、            、              』等應予刪除」，可知本局
並非要求其刪除Ｒ，蓋若Ｒ之範圍全部刪除，將無「Ｒ」之定義存在，如此則Ｒ至Ｒ
將無法表示為「X-NR  -R  」，故本局通知書第二點說明係刪除「CH OR 及NH-Y-R
」，而此基團係可被刪除者，因為刪除後，尚留下「Ｒ至Ｒ之一示X-NR  -R  」之基
團，而非完全無Ｒ至Ｒ之定義存在，故本局通知書中對Ｒ至Ｒ部分之指示已非常明確
，起訴理由謂本局有違行政行為應明確之原則，並非事實；由此亦可知，Ｒ所示之化
學式於說明書中雖有部分實例可支持，但如本局審定書所述，Ｒ代表　　　　　之「
CH OR  NHSO R  （亦即NH-Y-R ）」卻屬本局前述核駁理由先行通知書第二點已明確
說明「無法由實例證明為可供產業上利用」之非審查實務所允許之範疇，因此，本局
所為之審定實無違法失當之處。四、起訴理由第四點謂本局有違行政自我拘束原則及
行政行為明確性要求在前，訴願暨再訴願決定機關未依職權主義加以審究撤銷原處分
，有違行政監督及武器平等原則；惟如前述第一至三點說明，本局於核駁理由先行通
知書中已明確告知非審查實務所允許而無法由實例支持之範疇，並未違反行政行為應
明確之原則，且基於個案技術內容之不同，難有一體適用之事實，及原告未提出為何
可被實例支持之技術性理由，自亦難謂本局有違行政自我拘束原則。因此，本局之行
政處分既無違法或不當之處，訴願及再訴願決定未撤銷本局之處分，自屬合理正當。
五、起訴理由第五點謂本案申請專利範圍第１項本可經由修正而符合專利要件，實因
本局之違法不當行政行為致未適時適當之修正，且本案申請專利範圍第２、３、４項
更自始無不得准予專利之情事，則本局駁回本案之專利申請非無可議之處。惟如前所
述，本局並無違法不當之處，本案申請專利範圍第１項縱然可經由修正、限縮而符合
專利要件，亦已因未依本局核駁理由先行通知書所述修正、限縮，而不符「可供產業
上利用」最基本之專利要件，故其是否符合新穎性及進步性之專利要件，已無探究之
必要至於起訴理由所提申請專利範圍第２、３、４項，本局在處理與此類似之案件時
，在實務上均係以核駁理由先行通知書函請申請人刪除不予專利之部分，若申請人依
示刪修，則本局准予全部專利，未依示刪修時，則無法准予專利；若僅就可予專利之
項目給予專利，其餘不予專利之項目進行再審查或訴願，則可能造成一申請案被分割
成數部分，而有不同之准駁審定結果，將使案件之審理更為複雜，致造成困擾及窒礙
難行，故本局均先以核駁理由先行通知書函示申請人刪修不予專利之項目，視修正情
況而做成全案准駁之審定；因此本局於本案審定前，已依專利法第四十條第二項之規
定明確將本局審查實務上認為無法由實例證明為可供產業上利用之取代基範圍通知原
告，已善盡告知之義務，惟原告在未提出任何學理上合理之技術性理由之情形下，仍
以本局已告知在實務上無法支持申請專利範圍之實施例主張本局在實務上無法允許之
專利範圍，實非合理，從而本局在已事先告知不予專利之情事後所為之審定，自無違
誤。綜上所述，本局所為本案應不予專利之審定並無違法，本案原告之訴無理由，敬
請駁回原告之訴等語。
　　理  由
依專利法第二十條第一項規定，凡可供產業上利用之發明，無該項所列三款情事之一
者，得申請取得發明專利，若不能供產業上利用者，自不得申請取得發明專利。又申
請發明專利之說明書，除應載明申請專利範圍外，並應載明有關之先前技術、發明之
目的、技術內容、特點及功效，使熟習該項技術者能瞭解其內容並可據以實施，復為
同法第二十二條第三項所明定。本件原告於八十年六月十八日以其「藥學化合物」，
旋變更發明名稱為「一種苯並唑新穎衍生物，其製法及其藥學用途」係具一定化
學式之化合物，或其鹽，用於治療易感性惡性腫瘤及白血病等情，向被告申請發明專
利。案經被告編為第00000000號審查，不予專利。原告修正專利說明書，申
經再審查結果，以本案雖經原告修正申請專利範圍，惟仍未刪除無實施例支持之部分
，亦未提出合理之申復理由，例如Ｒ至Ｒ其一為CH- OR  或NHSO R  ，Ｒ為
等。至原告八十三年十二月九日之申復說明僅申復可為原實施例及支持，然原實
施例及之Ｒ並非          ，而　　　　　無法由經Ｒ、Ｒ取代之苯基支持。本
案申請專利範圍無法由實施例證明其為可供產業上利用之發明，依專利法第二十條第
一項前段及第二十二條第三項規定，應不予專利。原告不服，提起訴願後，訴願決定
機關為昭慎重，乃將本案申請、答辯書及訴願理由書等，送請工業技術研究院化學
工業研究所作成審查意見略謂：「本案「一種苯並唑新穎衍生物，其製法及其藥
學用途」根據訴願理由書以及訴願答辯書所異的論點乃是R  至R  所涵蓋的範圍。原
訴願人所請求的範圍R＋R  代表X-NR -R  ,CH OR  ,NHSO R  其中X=SO ,CH ,NR  為
氫或C   脂基；而R 是　　                或                    據察，經由訴
願人八十三年十二月九日修正專利申請實例中主要的支持化合物是　　　　    而非
　　　　　　，而其中有提到的是實例１０，而此例也僅能屬於原申請範圍X-NR  -R
當中，而無法支持另外兩項：CHOR  、NHSO R  、R  為　　　　　　 請求的範圍。
此兩項為單獨的兩大項目，它們所能衍生的化合物相當多，因此在無典型的實例支持
下將此兩大項目列入專利請求範圍之內實在牽強而不合理。綜上所述，訴願人無法提
出相關實施支持其專利申請範圍至合理之程度，難謂符合專利要件。訴願無理由，應
予駁回」。原告提起再訴願後，訴願決定機關復將再訴願理由書等，送請原審查機關
作成答辯意見略謂：「本案為第00000000號發明專利申請再訴願案。依再訴
願人於再訴願理由第三項提到「將R  至R  中之一者為CH OR  或NHSO R   與R   為
　　        之請求範圍予以刪除將使R  不得為　　　　　　 而無法涵蓋實例１０的
化合物」乙節，顯然再訴願人已模糊了重點，依據再審查審定書，訴願答辯書所明示
，乃是針對連接R  基團的連接鍵CH O-R  ,NHSO -R   的部份有異議而非僅單純的針
對R   的範圍。再依再訴願人第四項提到「因僅以部分實施例之不足而否定本發明的
產業上利用性」云云．．．。若從化合物合成的觀點來看雖只是連結鍵CH O-R   ,NH
SO -R   等的變動，但是對於合成者而言已屬相當大的變動而變動後所交插衍生的衍
生物更是相當的多，因而在本案中並無「以偏概全」的疑慮。而在整個審查過程中並
無要求詳列所有可能實施例。但是典型代表性的實施例如上述連接鍵CH O-R,NHSO-R
等所能衍生的衍生物代表，再訴願人一直無法提出合理說明下，此類化合  物是否可
供產業上利用，並據以實施自然有相當的疑問。」有審查意見及答辯意見書附訴願卷
可稽。此項審查及答辯意見客觀公正，具有鑑定性質，足堪採信。查本件審查過程中
，並未要求原告詳列所有可能之實施例，但原告一直無法提出典型代表性之實施例，
難謂符合專利要件，有工業技術研究院化學工業研究所審查意見附訴願卷可稽。是原
告主張被告要求原告於說明書中對於系爭化合物取代基之所有排列組合均有實例支持
，有違平等原則以及行政法上之自我拘束原則，本案申請專利範圍中之各個取代基均
已有代表性實施例予以說明支持云云，揆諸上開審查意見，並無足採。次查被告本件
核駁理由先行通知書第二點已明示系爭申請專利範圍第一項中有無法由實施例證明為
可供產業上利用之範圍，且明確指出申請專利範圍第一項中有哪些取代基係屬於無法
由實例證明為可供產業上利用者，並依專利法第四十條第二項規定通知原告限期申復
。原告既未刪除被告審查認為無法由實施例支持之申請專利範圍，復以被告審查認為
無法支持申請專利範圍之實施例進行申復，被告及審定駁回原告之系爭專利申請案，
並無違反專利法第四十條第二項規定，亦無對人民造成突襲之處分或處分違反行政行
為明確性原則之可言。至被告是否應就系爭申請專利案分項給與專利，核屬行政處分
當否問題，尚非系爭行政處分違法。綜上所述，原告起訴意旨難謂有理由，應予駁回
。
據上論結，本件原告之訴為無理由，爰依行政訴訟法第二十六條後段，判決如主文。
中    華    民    國     八十七      年      十      月      十五       日
                    行 政 法 院 第 二 庭
                                審 判 長 評  事      陳  石  獅
                                         評  事      徐  樹  海
                                         評  事      彭  鳳  至
                                         評  事      黃  合  文
                                         評  事      林  茂  權
右  正  本  證  明  與  原  本  無  異
                                         法院書記官  王  福  瀛
中    華    民    國     八十七      年      十      月      二十       日
